臺灣南投地方法院刑事判決
111年度訴字第37號
公  訴  人  臺灣南投地方檢察署檢察官 
被      告  林恆宇



上列被告因詐欺案件，經檢察官提起公訴（110年度偵字第2507
號），被告於準備程序中就被訴事實為有罪之陳述，本院合議庭
裁定由受命法官獨任進行簡式審判程序，判決如下：
    主  文
林恆宇犯三人以上共同詐欺取財罪，處有期徒刑壹年壹月。扣案
之灰色IPhone手機壹支沒收。未扣案之犯罪所得新臺幣伍仟元沒
收，於全部或一部不能沒收或不宜執行沒收時，追徵其價額。又
犯三人以上共同詐欺取財未遂罪，處有期徒刑拾月。應執行有期
徒刑壹年肆月。
    犯罪事實
一、林恆宇基於參與犯罪組織之犯意，於民國110年4月22日透過
    綽號「阿甘」即通訊軟體Telegram暱稱「蘿莉」之人加入其
    與暱稱「皮球」、「查理」所共同組織具有持續性、牟利性
    之詐欺集團，使用暱稱「小噁心」擔任該集團「取簿手」，
    負責依「皮球」指示前往便利商店領取被害人遭詐騙所寄出
    裝有金融帳戶存摺及金融卡等物之包裹，再轉交予該詐欺集
    團作為詐欺他人使用（另案臺灣臺北地方法院110年度審訴
    字第1367號所論處之參與犯罪組織犯行，其犯罪組織與本案
    犯罪組織不同）。林恆宇基於三人以上詐欺取財之犯意聯絡
    ，於同日晚間某時自「阿甘」取得IPhone灰色手機1支作為
    聯絡工具，並於翌（23）日某時，自「查理」取得新臺幣（
    下同）5,000元現金作為擔任取簿手之報酬。該詐欺集團成
    員以如附表所示之時間、方式，致鄭慈蕙、蘇富源陷於錯誤
    ，依詐欺集團成員之指示，將如附表所示之金融機構帳戶存
    摺、金融卡，透過便利超商寄送至如附表所示之便利超商。
    林恆宇則於110年4月23日依「皮球」之指示，先於附表編號
    1所示之時間、地點，領取裝有如附表編號1所示之金融帳戶
    存摺、金融卡之包裹；嗣於同日12時58分許，前往位於南投
    縣○○鎮○○路000號統一超商東東門市（下稱東東門市），欲
    領取裝有如附表編號2所示存摺、金融卡之包裹而著手詐欺
    犯行之實行時，因蘇富源心生警覺，事先諮詢警員，警員遂
    請東東門市人員遇有人領取蘇富源之包裹時，予以拖延並連
    繫警員，東東門市人員依計行事，警員旋於同日13時4分許
    到場，林恆宇因而未取得含有如附表編號2金融帳戶之存摺
    及金融卡之包裹，警員並經林恆宇同意，在其隨身皮包內，
    扣得其所領取裝有附表編號1所示存摺、金融卡之包裹1件、
    IPhone手機2支；嗣於同日15時24分許，經林恆宇同意，由
    警員陪同前往東東門市，領取裝有如附表編號2所示存摺、
    金融卡之包裹1件（附表編號1、2所示帳戶均無詐欺報案紀
    錄），始循線查獲上情。
二、案經南投縣政府警察局埔里分局報告臺灣南投地方檢察署檢
    察官偵查起訴。
　　理  由
一、組織犯罪防制條例第12條第1 項中段規定：「訊問證人之筆
    錄，以在檢察官或法官面前作成，並經踐行刑事訴訟法所定
    訊問證人之程序者為限，始得採為證據。」係以立法排除被
    告以外之人於警詢或檢察事務官調查中所為之陳述，得適用
    刑事訴訟法第159 條之2 、第159 條之3 及第159 條之5 之
    規定，是證人於警詢時之陳述，於違反組織犯罪防制條例案
    件，即絕對不具有證據能力，自不得採為判決基礎。上開規
    定係排除一般證人於警詢陳述之證據能力之特別規定，然被
    告於警詢之陳述，對被告本身而言，則不在排除之列（最高
    法院102 年度台上字第2653號判決意旨參照）。查證人即被
    害人蘇富源、鄭慈蕙及證人黃意珊於警詢中之陳述，均屬被
    告以外之人於審判外之陳述，依前揭規定，於涉及違反組織
    犯罪防制條例之罪名，絕對不具證據能力，不得採為判決基
    礎（然就三人以上共同詐欺取財罪部分，則不受此限制）。
    至被告於警詢時之陳述，對於被告自己而言，則屬被告之供
    述，為法定證據方法之一，自不在組織犯罪防制條例第12條
    第1 項規定之排除之列，除有不得作為證據之例外，自可在
    有補強證據之情況下，作為證明被告自己犯罪之證據。
二、上揭犯罪事實，業據被告林恆宇於警詢、偵訊及本院準備程
    序及審理時坦承不諱，復據證人蘇富源、鄭慈蕙及黃意珊於
    警詢中證述明確，復有南投縣政府警察局埔里分局扣押筆錄
    、扣押物品目錄表、收據各2份、7-11貨態查詢系統資料2份
    、查獲被告照片5張、警方帶同被告至超商領取包裹及包裹
    照片4張、被告欲領取包裹之監視器畫面擷圖2張、被告與「
    皮球」之Telegram對話紀錄翻拍照片4張、鄭慈蕙之彰化銀
    行存簿及提款卡照片2張、蘇富源之兆豐銀行存簿及提款卡
    照片2張、蘇富源與暱稱「雨柔」之LINE對話紀錄擷圖28張
    、司法警察職務報告書1份、詐騙帳戶號碼案件查詢資料2份
    、扣案物品照片6張在卷可參，足證被告之任意性自白與事
    實相符，堪以採信。綜上所述，本案事證明確，被告犯行堪
    以認定，應依法論科。
三、論罪科刑
　㈠本案被告參與之詐欺集團，其成員有被告、「阿甘」、「羅
    莉」、「皮球」與「查理」之人，為3人以上無訛，且被告
    擔任取簿手之工作內容，係於領取包裹成功後，依「皮球」
    指示交予其他詐欺集團成員，再由其他詐欺集團成員持以作
    為詐欺他人財物之人頭帳戶使用，顯見該組織分工精細，需
    投入相當成本及時間始能為之，核屬組織犯罪條例第2條第1
    項所稱之犯罪組織；另依被告供述，其所參與之本案詐欺集
    團成員，與其另案（臺灣臺北地方法院110年度審訴字第136
    7號案件）參與之詐欺集團成員「山豬」、「阿丹」為不同
    人，分別屬於不同之詐欺集團（參見本院卷第206頁至207頁
    ），是被告擔任本案詐欺集團自屬參與犯罪組織。核被告就
    附表編號1所為，係犯組織犯罪防制條例第3條第1項後段之
    參與犯罪組織、刑法第339條之4第1項第2款之三人以上共同
    詐欺取財罪；就附表編號2所為，係犯刑法第339條之4第2項
    、第1項第2款之三人以上共同詐欺取財未遂罪。
  ㈡被告與「阿甘」、「皮球」及「查理」就上開三人以上共同
    詐欺取財既遂罪及三人以上共同詐欺取財未遂犯行，均有犯
    意聯絡及行為分擔，應論以共同正犯。
  ㈢又被告如附表編號1所犯之參與犯罪組織與三人以上共同詐欺
    取財罪間，其行為有部分合致，且犯罪目的同一，依一般社
    會通念，應評價為想像競合犯之裁判上一罪，較符合刑罰公
    平原則，依刑法第55條規定，應從一重之三人以上共同詐欺
    取財罪論處。
  ㈣被告就附表編號1至2所示犯行，犯意各別，行為互殊，且侵
    害不同人之財產法益，應予分論併罰。  
  ㈤被告已著手為附表編號2詐欺犯行之實行而不遂，為未遂犯，
    依刑法第25條第2項規定，按既遂犯之刑減輕之。另按犯第3
    條之罪，於偵查及審判中均自白者，減輕其刑。組織犯罪防
    制條例第8條第1項後段定有明文。被告於偵查及審判中均自
    白參與犯罪組織犯行，原應依上開規定減輕其刑，然被告如
    附表編號1所為係從一重論以三人以上共同詐欺取財罪，無
    從再適用上開規定減刑，是就其參與犯罪組織得予減刑部分
    ，於量刑中一併衡酌。
  ㈥公訴意旨雖以被告如附表編號1所示之行為涉嫌洗錢防制法第
    14條第1項之一般洗錢罪，如附表編號2所示之行為涉嫌同法
    第14條第2項、第1項之一般洗錢未遂罪，然查被告前往領取
    被害人寄送之含有存摺、金融卡之包裹時，尚無證據證明該
    等帳戶資料已有其他犯罪所得或利益匯入，有警察職務報告
    書1份及詐騙帳戶號碼案件查詢資料2份（見偵卷第58頁、第
    60至61頁）在卷可參，是於詐欺所得款項轉匯至上開金融帳
    戶前，該等金融帳戶內既不存在詐欺所得等不法款項，自無
    所謂使贓款來源合法化、製造金流斷點而掩飾、隱匿該贓款
    與詐欺取財犯罪關聯性之效果可言，則被告上開所為，自難
    以洗錢防制法第14條第1項或同法第14條第2項、第1項之規
    定相繩。又公訴意旨認關於被告附表編號1所涉一般洗錢罪
    嫌部分，及附表編號2所涉一般洗錢未遂罪嫌部分，與本院
    認定被告有罪之三人以上共同詐欺取財罪及三人以上共同詐
    欺取財未遂罪有想像競合之裁判上一罪關係，爰不另為無罪
    之諭知。
  ㈦被告前因施用毒品案件，經臺灣新北地方法院以106年度審易
    字第3078號判決判處有期徒刑2月確定，於107年2月8日易科
    罰金執行完畢等情，有臺灣高等法院被告前案紀錄表1份在
    卷可憑，其受有期徒刑執行完畢，5年內故意再犯本件有期
    徒刑以上之罪，固為累犯，然檢察官就被告構成累犯之事實
    及應加重其刑事項，並未具體指出證明之方法，參照最高法
    院刑事大法庭110年度台上大字第5660號裁定意旨，僅將被
    告之前科紀錄列入刑法第57條第5款「犯罪行為人之品行」
    之量刑審酌事由，爰不依累犯規定加重其刑。
  ㈧審酌被告不思循正當途徑獲取所需，貪圖不法利益，參與詐
    欺集團擔任領取人頭帳戶包裹之取簿手，應予非難，惟念其
    僅為集團取簿手，並非該詐欺集團主要核心成員，復考量其
    自始坦承犯行，犯後態度尚可，暨其犯罪之動機、目的、手
    段、有上揭施用毒品前科之素行，暨被告自述國中畢業之智
    識程度、入監前從事電梯維修安裝、家境小康之經濟及生活
    狀況等一切情狀，分別量處如主文所示之刑並定其應執行刑
    。
四、沒收　　
  ㈠按供犯罪所用之物，屬於犯罪行為人者，得沒收之。刑法第3
    8條第2項前段定有明文。次按犯罪所得，屬於犯罪行為人者
    ，沒收之。前二項之沒收，於全部或一部不能沒收或不宜執
    行沒收時，追徵其價額。宣告前二條之沒收或追徵，有過苛
    之虞、欠缺刑法上之重要性、犯罪所得價值低微，或為維持
    受宣告人生活條件之必要者，得不宣告或酌減之。刑法第38
    條之1第1項前段、第3項、第38條之2 第2 項分別定有明文
    。
  ㈡扣案之灰色IPhone手機（IMEI：000000000000000）1支，由
    「阿甘」交予被告作為聯繫取簿使用，業據被告供述在卷，
    並有其與共犯成員取簿聯繫對話內容翻拍照片4張（見警卷
    第37至40頁）附卷可憑，被告對此具有事實上處分權，且被
    告憑此手機接獲訊息而取得如附表編號1之金融帳戶資料，
    為供犯罪所用之物，應依刑法第38條第2項前段規定，於被
    告所犯附表編號1所示之罪刑項下宣告沒收。另扣案之被害
    人鄭慈蕙如附表編號1所示之金融帳戶存摺及提款卡，為被
    告詐欺所得之物，屬於犯罪所得，斟酌該等物品本身不具交
    易價值，且可透過掛失補發程序重新申請，沒收欠缺刑法上
    重要性，爰依刑法第38條之2第2項規定不予宣告沒收。至扣
    案之黑色IPhone手機1支，為被告所有供其私人使用，與本
    案犯行無關，不予宣告沒收。
　㈢被告向「查理」收取本案擔任取簿手之報酬5,000元，業據被
    告供明在卷，為犯罪所得，未據扣案，被告領取如附表編號
    1之金融帳戶資料，然附表編號2所示之金融帳戶資料未及領
    取即為警查獲，爰認此為附表編號1所示犯行之犯罪所得，
    應依刑法第38條之1第1項前段、第3項規定，於附表編號1所
    示之罪刑項下宣告沒收，於全部或一部不能沒收或不宜執行
    沒收時，追徵其價額。　
據上論斷，應依刑事訴訟法第273條之1第1項、第299條第1項前
段，判決如主文。
本案經檢察官簡汝珊提起公訴，檢察官黃淑美到庭執行職務。
中　　華　　民　　國　　111 　年　　5 　　月　　18　　日
　　　　　　　　　刑事第三庭   法　官　顏代容
以上正本與原本無異。
如不服本判決應於收受送達後20日內向本院提出上訴書狀，並應
敘述具體理由；其未敘述上訴理由者，應於上訴期間屆滿後20日
內向本院補提理由書（均須按他造當事人之人數附繕本）「切勿
逕送上級法院」。
告訴人或被害人如對於本判決不服者，應具備理由請求檢察官上
訴，其上訴期間之計算係以檢察官收受判決正本之日期為準。
                                書記官  廖佳慧
中　　華　　民　　國　　111 　年　　5 　　月　　19　　日
附錄論罪科刑法條全文
組織犯罪防制條例第3條
發起、主持、操縱或指揮犯罪組織者，處3年以上10年以下有期
徒刑，得併科新臺幣1億元以下罰金；參與者，處6月以上5年以
下有期徒刑，得併科新臺幣1千萬元以下罰金。但參與情節輕微
者，得減輕或免除其刑。
具公務員或經選舉產生之公職人員之身分，犯前項之罪者，加重
其刑至二分之一。
犯第1項之罪者，應於刑之執行前，令入勞動場所，強制工作，
其期間為3年。
前項之強制工作，準用刑法第90條第2項但書、第3項及第98條第
2項、第3項規定。
以言語、舉動、文字或其他方法，明示或暗示其為犯罪組織之成
員，或與犯罪組織或其成員有關聯，而要求他人為下列行為之一
者，處3年以下有期徒刑，得併科新臺幣3百萬元以下罰金：
一、出售財產、商業組織之出資或股份或放棄經營權。
二、配合辦理都市更新重建之處理程序。
三、購買商品或支付勞務報酬。
四、履行債務或接受債務協商之內容。
前項犯罪組織，不以現存者為必要。
以第5項之行為，使人行無義務之事或妨害其行使權利者，亦同
。
第5項、第7項之未遂犯罰之。
中華民國刑法第339條之4
犯第339條詐欺罪而有下列情形之一者，處1年以上7年以下有期
徒刑，得併科1百萬元以下罰金：
一、冒用政府機關或公務員名義犯之。
二、三人以上共同犯之。
三、以廣播電視、電子通訊、網際網路或其他媒體等傳播工具，
    對公眾散布而犯之。
前項之未遂犯罰之。
洗錢防制法第14條
有第二條各款所列洗錢行為者，處7年以下有期徒刑，併科新臺
幣5百萬元以下罰金。
前項之未遂犯罰之。
前二項情形，不得科以超過其特定犯罪所定最重本刑之刑。
【附表】
編號 被害人 寄出帳戶日期 帳戶帳號及物品 遭詐騙原因 領取時地 1 鄭慈蕙 110年4月19日 彰化商業銀行帳號00000000000000號帳戶之存摺、金融卡 110年4月19日詐欺集團成員以LINE暱稱「雨柔」與鄭慈蕙聯繫，佯稱提供帳戶存摺及金融卡每帳戶每月薪水4萬元等語，致鄭慈蕙誤信為真而依指示寄出帳戶資料。 110年4月23日12時46分許 南投縣○○鎮○○路0段000號 統一超商埔慶門市 2 蘇富源 110年4月21日 兆豐國際商業銀行帳號00000000000號帳戶之存摺、金融卡 110年4月20日詐欺集團成員以LINE暱稱「雨柔」與蘇富源聯繫，佯稱線上運彩博弈需要帳戶供會員兌匯，提供帳戶存摺及金融卡每帳戶每10日薪水1,500元等語，致蘇富源誤信為真而依指示寄出帳戶資料。 110年4月23日15時24分許 南投縣○○鎮○○路000號統一超商東東門市（警員協同領取而未遂）